【裁判字號】    92,上易,566
【裁判日期】    921204
【裁判案由】    重利
【裁判全文】
臺灣高等法院刑事判決                            九十二年度上易字第五六六號
    上  訴  人  臺灣臺北地方法院檢察署檢察官
    被      告  乙○○
    選任辯護人  張豐祥律師
右上訴人因被告被訴重利案件，不服臺灣臺北地方法院八十八年度易字第二四三六號
，中華民國九十一年十二月三十一日第一審判決（起訴案號：臺灣臺北地方法院檢察
署八十八年度偵字第二○○九號）提起上訴，本院判決如左：
    主  文
上訴駁回。
    理  由
一、公訴意旨略以：被告乙○○明知甲○○所經營「福茂資訊股份有限公司」（下稱
    福茂公司）因急資金週轉，竟基於收取顯不相當之重利概括犯意，自民國八十六
    年五月十三日起至同年十月二十九日止，連續貸合計新臺幣（下同）九百五十九
    萬元予甲○○週轉，利息收取合計三百十四萬六千七百元（借貸金額、期間及利
    息均詳如附表），以此方式收取高達十分、二十分等高額利息，嗣因甲○○經濟
    困難，無法支付利息，乙○○乃要求甲○○之母蔡詠梅（公訴人誤載為蔡「春」
    梅）代為清償，甲○○始於八十八年一月十三日提出告發偵辦，因認被告乙○○
    涉有刑法第三百四十四條之罪。
二、訊據被告乙○○堅決否認有何重利罪嫌，辯稱：「本件是告發人甲○○之母蔡詠
    梅先向我借款，蔡詠梅於不能清償時，才改以福茂公司之支票清償，告發人甲○
    ○雖也有借款，但金額很少，蔡詠梅的帳與甲○○的帳混在一起，我現在實在無
    法分清楚他們二人的帳，告發人甲○○提給公訴人即起訴書附表之內容，我認為
    有拼湊之嫌，並不實在，至於告發人甲○○提出之協議書，是告發人甲○○以福
    茂公司之支票為其母蔡詠梅及自己之借款還債，該等支票退票並拒絕往來，我要
    求告發人甲○○及蔡詠梅解決還債問題，蔡詠梅表示退票是告發人之公司的票，
    所以以告發人甲○○與我訂立協議書即可，但蔡詠梅願任連帶保證人，當我準備
    好協議書時，甲○○又反悔不簽名」等語，並提出其借予蔡詠梅及告發人甲○○
    之借款明細（見原審卷一第二五頁至第三五頁）為證。
三、公訴人認被告乙○○犯有重利罪嫌，無非以：(一)告發人甲○○之指述，且(二)告發
    人甲○○對於每一筆借貸均能詳實說明並提出協議書、支票及轉帳傳票為其主要
    論據。
四、按「犯罪事實應依證據認定之，無證據不得認定其犯罪事實」；又「不能證明被
    告犯罪者，應諭知無罪之判決」，刑事訴訟法第一百五十四條第二項、第三百零
    一條第一項分別定有明文；且「認定不利於被告之事實，須依積極證據，苟積極
    證據不足為不利於被告事實之認定時，即應為有利於被告之認定，更不必有何有
    利之證據」，最高法院三十年上字第八一六號著有判例可資參照。經查：
  (一)、本件甲○○於偵查及原審審理中均陳稱：「系爭款項均是我任負責人之福茂公
      司借的」等語，是本件犯罪被害人為福茂公司，則甲○○向公訴人指述本件犯
      罪事實，核其性質為告發，先予敘明。
  (二)、起訴書附表所載第一筆借款（即本金七十五萬元、利息六萬元、借款期間為八
      十六年五月十三日至同年六月六日）部分：
    １、告發人甲○○先陳稱：「七十五萬元本金是匯款，是個別借的，不含之前的
        利息，伊簽七十五萬元支票，六萬元給現金還被告」等語（見偵卷第三三頁
        ），又改稱：「七十五萬元本金部分及利息，被告均是給現金」等語（見偵
        卷第五九頁反面），另以書狀補充稱：「被告以現金交付借款，福茂公司則
        以現金給付利息六萬元，並簽交八十六年六月六日、彰化銀行晴光分行為付
        款行、支票號碼00000000之七十五萬元支票清償本金，有彰化銀行
        支票存款明細分類帳可稽」等語，則本筆本金部分，究係以匯款方式，或以
        現金交付方式為之，告發人有不同之陳述，且對於被告交付本金之時間，告
        發人並未提出相關證據以實其說；而被告陳稱：伊有給七十五萬元，但是用
        以支付慶生員工薪資；伊也有收到六萬元，伊於三月十八日有開一張四萬元
        之支票予告發人，二張一萬元之支票予慶生醫院，伊收到的六萬元是用來清
        償該三筆款項等語（見原審卷第三卷第一二四頁），則被告所稱之七十五萬
        元借款是否即為告發人指稱之本筆借款本金，又六萬元之部分是否即為告發
        人所稱本筆本金之利息，即非全然無疑。
    ２、再觀諸告發人對於起訴書附表之他筆借款均提出轉帳傳票、請款單，而本筆
        卻未提出前揭資料，則告發人是否於八十六年五月十三日有向被告借得本筆
        本金，又告發人是否針對本筆借款支付利息，並非全然無因。
  (三)、起訴書附表所載第二筆借款（即本金一百萬元、利息五萬元、借款期間為八十
      六年五月二十七日至同年六月四日）部分：
    １、告發人先陳稱：本金是匯款，是個別借的，不含之前的利息等語（見偵卷第
        三三頁），又改稱：本金部分其中六十二萬元係由被告誠泰銀行帳戶匯到伊
        臺北銀行忠孝分行之帳戶，另三十八萬元是給現金等語（見偵卷第五九頁反
        面），則本筆本金之交付方式，究係被告以現金支付，亦或以匯款為之，告
        發人先後有不同之陳述；再經原審函詢臺北銀行忠孝分行及誠泰商業銀行林
        森北路分行結果，臺北銀行忠孝分行支票存款一二二八─五帳戶即福茂公司
        帳戶，於八十六年五月二十七日所存入之六十二萬元，係由誠泰商業銀行林
        森北路分行匯入，而匯款人亦為福茂公司等情，有臺北銀行忠孝分行九十年
        十一月二十一日北銀忠服字第九０六０二五０五００號函、誠泰商業銀行林
        森北路分行九十年十二月十四日誠泰銀森字第九００五八號函及函附之匯款
        單附卷可佐（見原審卷第三卷第一三七頁、第一四五頁、第一四六頁），此
        實與告發人前揭指述不符，告發人亦未提供相關證據供公訴人舉證證明此部
        分是由被告交付現金六十二萬元後轉由告發人任負責人之福茂公司自行匯入
        。
    ２、告發人雖另提出轉帳傳票、請款單及支票（見偵卷第六七頁、第六八頁）以
        實其說，而前揭請款單上記載：短借一百萬，息五萬，憑證為ＪＩ0000
        000號、面額為一百零五萬元之支票等，惟其上所記載之本金尚無證據證
        明係被告交付等情，已如上述，至其上所載之利息五萬元部分，被告陳稱：
        這是告發人在八十六年二月二十日向伊借款五萬元，伊以誠泰銀行林森林分
        行甲存198─30─0000000帳戶開票號為ＴＣ0000000號之支票給告發
        人，告發人於償還另一百萬元時同時返還，所以告發人開一百零五萬元之支
        票等語（見原審卷第一卷第二二頁），雖告發人陳稱：被告所稱那一筆五萬
        元，伊在一個月就以現金還給被告了，無帳簿資料等語（見原審卷第一卷第
        五七頁反面），再於八十八年十二月十四日當庭提出福茂公司八十六年度短
        期借款明細一張，上載：「借款日期八十六年一月二十四日，出借款人（該
        明細如此記載）慶生，借款金額五萬元，八十八年一月二十五日現金還」等
        情，惟此與被告所述五萬元之借款日即八十六年二月二十日之日期不符，且
        告發人所稱前揭款項之出借款人該清冊記戴為慶生而非被告，參以同清冊另
        有出借款人為「乙○○」者，則該清冊記載顯非以「慶生」代稱被告，是告
        發人所提之前述證據尚無足認定告發人已清償於八十六年二月二十日向被告
        借得之五萬元，則被告所稱：告發人指述之利息五萬元部分，實為伊借給告
        發人之另筆借款等語，即非全無可採，則是否有本筆本金之借款，告發人是
        否針對本筆借款支付利息，借款日期及金額各節，亦非全然無疑。
  (四)、起訴書附表所載第三筆借款（即本金一百八十四萬元、利息一百萬零六百三十
      二元、借款期間為八十六年六月二十日至同年十月二十九日）部分：
    １、告發人陳稱：本金是匯款，是個別借的，不含之前的利息等語（見偵卷第三
        三頁），又改稱：本金部分其中一百五十四萬元係由被告誠泰銀行帳戶匯到
        伊林森北路分行之帳戶，另三十萬是給現金等語（見偵卷第五九頁反面），
        又以書狀改稱：一百八十四萬元之部分是被告簽交誠泰銀行林森北路分行、
        號碼ＴＣ0000000之一百八十四萬元支票，經福茂公司提示領取票款
        一百八十四萬元，將其中一百五十四萬元存入帳戶，其餘三十萬元另行支用
        （見原審卷第三卷第九四頁、第九五頁），而誠泰商業銀行活期存款帳戶第
        000000000000號即福茂公司帳戶，於八十六年六月二十日以現
        金存入一百五十四萬元，係由林月娟（所載住址為福茂公司址）存入等情，
        有該行九十年十一月二十九日誠泰銀森字第九００五六號函可佐（見原審卷
        第三卷第一三九頁），則關於被告交付本金之方式，告發人先後有不同之陳
        述。
    ２、告發人另提出轉帳傳票、請款單及支票（見偵卷第七一頁、第七二頁），而
        前揭請款單上記載：短借二百萬元，息（六月二十日至八月十五日）三十二
        萬元，息（八月十六日至九月十八日）十八萬一千三百元，此與告發人前述
        本金金額即一百八十四萬元迥異，且所提出三張支票金額分別為二百萬元、
        十六萬元、十八萬一千三百元，此又與請款單所載之前揭三筆金額不同，再
        請款單所載之利息合計五十萬一千三百元，又與告發人指述本筆利息金額即
        一百萬零六百三十二元不符。
    ３、嗣經原審就此轉帳傳票等資料訊問告發人後，告發人改稱：被告借伊一百八
        十四萬，又借十六萬元，共二百萬元，連利息五十萬一千三百元，共還本息
        二百五十萬一千三百元，利息是分二次付，一次付三十二萬，一次付十八萬
        等語（見原審卷第一卷第四九頁），此又與前揭陳述完全不同。
    ４、告發人再改稱：本金二百萬元會預扣十六萬元下來，實拿一百八十四萬元，
        伊會開二百萬元的票，先扣一次利息（見原審卷第一卷第五八頁）等語，至
        此始首次提出有利息先扣之情事；而被告書狀載稱：伊於八十六年六月二十
        日確曾簽發誠泰銀行林森北路分行、支票號碼ＴＣ0000000之一百八
        十四萬元之支票，然於同月二十五日又簽發支票號碼ＴＣ0000000面
        額為十六萬元之支票，此支票雖是由伊自己背書，實因告發人常有急用，向
        被告借的支票有劃線，須經銀行帳戶兌領，無法即刻領款，乃要求被告將劃
        線取消並背書交其即刻領款，否則如何會有被告自己簽發支票，又自己領取
        之理？故此部分之借款應為二百萬元，是以告發人簽發其福茂公司在彰化銀
        行晴光分行票號ＡＬ0000000號、面額二百萬元之支票返還被告等語
        （見原審卷第四卷第四頁），而支票號碼ＴＣ0000000面額為十六萬
        元之支票，背面背書人為被告，票面之左上角確有劃設平行線等情，亦有誠
        泰商業銀行林森北路分行九十年八月二十二日誠泰銀森字第九００四四號函
        附之支票正反面影本可佐（見原審卷第三卷第八二頁），是被告所辯即非全
        無可採，則是否有本筆本金之借款，告發人是否針對本筆借款支付利息，借
        款日期、本金及利息金額若干各節，實非全然無疑。
  (五)、起訴書附表所載第四筆借款（即本金二百五十萬元、利息九十萬三千三百三十
      五元、借款期間為八十六年六月二十五日至同年十月二十九日）部分：
    １、告發人陳稱：本金是匯款，是個別借的，不含之前的利息等語（見偵卷第三
        三頁），又改稱：本金部分其中二百二十八萬元係由被告誠泰銀行帳戶匯給
        伊，另二萬元是給現金等語（見偵卷第六十頁），則被告是以何方式交付本
        金，告發人先後有不同之陳述，再經原審函詢臺北銀行忠孝分行及誠泰商業
        銀行林森北路分行結果，臺北銀行忠孝分行支票存款一二二八─五帳戶即福
        茂公司帳戶，於八十六年六月二十五日所存入之二百二十八萬元，係由誠泰
        商業銀行林森北路分行匯入，而匯款人亦為福茂公司等情，有臺北銀行忠孝
        分行九十年十一月二十一日北銀忠服字第九０六０二五０五００號函、誠泰
        商業銀行林森北路分行九十年十二月十四日誠泰銀森字第九００五八號函及
        函附之匯款單附卷可佐（見原審卷第三卷第一三七頁、第一四五頁、第一四
        六頁），此實與告發人指述是被告匯款至福茂公司帳戶等情不符，告發人亦
        未提供相關證據供公訴人舉證證明此部分是由被告交付現金二百二十八萬元
        後，轉由告發人任負責人之福茂公司自行匯入。
    ２、告發人另提出轉帳傳票、請款單、支票及匯款單（見偵卷第七三頁、第七四
        頁）以實其說，而前揭轉帳傳票上記載：借方項目欄會計科目支存二百二十
        八萬元，現金二萬元，手續費四十元，利息支出三筆，各為二十萬元、二十
        萬元、二十五萬元六百七十元等情，以上五筆無論如何排列組合，都無法得
        出告發人指述之本金金額即二百五十萬元，亦與前揭請款單所載之短借二百
        五十萬元不符，又該轉帳傳票與請款單上載明利息之部分總計為六十五萬元
        ，此與告發人陳述利息共九十萬三千三百三十五元迥異。
    ３、告發人嗣又改稱：本件是利息先扣二十萬元，惟先扣之二十萬元與請款單所
        載之利息即六十五萬元加總結果，亦不足九十萬三千三百三十五元，再被告
        陳稱：伊沒有借出這二百五十萬元等語（見原審卷第三卷第一二八頁），綜
        上，是否有本筆本金之借款，告發人是否針對本筆借款支付利息，借款日期
        、本金及利息金額若干各節，實非全然無疑。
  (六)、起訴書附表所載第五筆借款（即本金二百六十萬元、利息九十萬八千七百三十
      三元、借款期間為八十六年六月二十八日至同年十月二十九日）部分：
    １、告發人陳稱：本金是匯款，是個別借的，不含之前的利息等語（見偵卷第三
        三頁），又改稱：本金部分其中二百二十萬，另有一張三十二萬元支票，被
        告先扣二十萬元等語（見偵卷第六十頁），則關於被告交付本金之方式，告
        發人前後所述不同，且告發人所述前揭三筆款項加總結果，亦非其所稱之本
        金金額即二百六十萬元。
    ２、又告發人另提出轉帳傳票、請款單、支票及匯款單（見偵卷第七七頁、第七
        八頁）以實其說，而前揭轉帳傳票上所載：借方項目欄會計科目支存部分為
        二百萬元，利息支出二筆，均為二十七萬七千三百三十三元，應收票據三十
        二萬二千六百六十七元，以上四筆無論如何排列組合，都無法得出告發人指
        述之本金金額即二百六十萬元，亦與前揭請款單所載之短借二百六十萬元不
        符，又該請款單上載明：八月六日至九月九日，合計二十七萬七千三百三十
        三元，以票號ＪＩ0000000支付，六月二十八至八月五日，合計二十
        七萬七千三百三十三元，卻無原始憑證。
    ３、再原審函詢誠泰商業銀行林森北路分行結果，該行活期存款帳戶第0000
        00000000號即福茂公司帳戶，於八十六年六月二十八轉帳存入之二
        百萬元，是由該分行活期儲蓄存款帳戶第000000000000號乙○
        ○帳戶轉出，該分行支票存款帳戶第000000000000號即福茂公
        司帳戶，於八十六年六月三十日存入之三十二萬二千六百六十七元，係由該
        分行支票存款帳戶第000000000000號乙○○帳戶以轉帳方式存
        入等情，有該行九十年十一月二十九日誠泰銀森字第九００五六號函可佐（
        見原審卷第三卷第一三九頁），而被告書狀載稱：伊確有於八十六年六月二
        十八日轉帳存入二百萬元予福茂公司，另簽發誠泰商業銀行林森北路分行Ｔ
        Ｃ0000000號、面額為三十二萬二千六百六十七元之支票予告發人，
        惟此係二筆借款，至告發人曾以二百六十萬元面額之支票給伊以為返還，乃
        因八十六年六月二十七日有告發人原交付伊以福茂公司為發票人之四紙支票
        ，票號各為ＡＬ0000000、ＡＬ0000000、ＡＬ000000
        0、ＪＩ0000000、ＪＩ0000000，因告發人無力償還而要求
        伊提回或不要存入，告發人乃於此二筆借款時，表示先湊足二百六十萬元簽
        發支票先行償還，另不足五十四萬九千三百元之部分則交付另不同日期支票
        償還，然因往來筆數太多，時日已久，伊已無法辯認等語（見原審卷第四卷
        第四頁），又以書狀改稱：告發人於八十六年六月二十七日向伊表示翌日要
        再借錢，他有一張二百六十萬元支票可以給伊，伊向告發人表示只能借給二
        百三十二萬二千六百六十七元（二百萬元匯款，三十二萬二千六百六十七元
        支票），不足二十七萬七千三百三十三元部分，告發人乃要求取回部分前已
        交付伊之支票，結果可能因為四張支票之金額已超過不足部分，只取回其中
        三張，而發票日八十六年八月十五日那張又與其他支票一起交銀行託收，因
        此情形甚多，支票又繁，時日已久，一時誤記，以為取回，惟經告發人取回
        之三張支票，應有該發票銀行收回作廢之資料等語（見原審卷第四卷第三十
        頁）。
    ４、綜上，是否有本筆本金之借款，告發人是否針對本筆借款支付利息，借款日
        期及金額各節，實非全然無疑。
  (七)、至起訴書附表所載之第六筆、第七筆部分：
      告發人於原審調查時陳稱：沒有此二筆，因為換票過程中紀錄錯誤，誤以為有
      這二筆才告發等語（見原審卷第一卷第一三一頁）。
  (八)、再告發人固提出協議書以證明福茂公司有向被告借款之情事，惟徵諸其上之記
      載即：「立協議書人：甲○○（甲方），乙○○（乙方），第一條：甲方共積
      欠乙方共一千一百三十三萬五千元」，此金額與告發狀所載之共借本金九百五
      十九萬元，截至八十六年十月二十九日結算本利，尚欠本利一千零八十七萬六
      千七百元不符，又參諸告發人於原審調查時稱附表第六筆、第七筆是誤算，則
      經告發人減縮後之金額與協議書所載之前述金額更不相合，則此協議書固能證
      明告發人任負責人之公司有向被告借款之情事，惟尚無足證明借款本金及利息
      各若干，而得據以計算收取利息之成數。
  (九)、另告發人提出之轉帳傳票、請款單及支票，尚無足證明確有告發人指述之借款
      本金利息金額乙節，詳前揭理由(三)至(六)所載，參以此為告發人自行製作之文書
      ，且經原審多次諭知告發人提出該年度連續轉帳傳票及請款單，告發人陳稱：
      只有這些可以證明等語（見原審卷第一卷第四七頁），並稱：整疊連續日期的
      傳票已遺失找不到了等語（見原審卷第一卷第二０六頁），另辯護人為被告聲
      請原審向國稅局調福茂公司相關帳冊資料，以明福茂公司是否向被告借款，借
      款若干等情，經原審函詢及電詢財政部臺北市國稅局結果，該局並無福茂公司
      八十六年度之相關帳冊資料等情，有該局九十年三月二十一日財北國稅資字第
      九０一一七五七七號函（見原審卷第一卷第一三七頁至第一四○頁）及原審公
      務電話紀錄（見原審卷第一卷第一七二頁）附卷可佐。
  (十)、又告發人固於九十年三月九日再提出記帳冊二張以實其說，而此二張帳冊內容
      為八十六年五月二十七日至同年六月二十八日與乙○○之借貸，則該公司於八
      十六年五月二十七日至六月二十八日，是否除與被告之借貸關係外，別無他筆
      款項進入支出？亦或該公司就與被告之借貸另做獨立帳冊？則該帳冊製作之時
      點為借款當時，亦或本件訴訟之時？均非無疑，實難據此遽論被告收取重利之
      行為。
  (十一)、告發人另提出「八十六年五月八日被告所寫結算員工薪資表」，以證明被告與
      慶生醫院之借貸部分，慶生醫院均已結清等情，惟綜觀全表，內為慶生醫院員
      工各人之薪資，右下側為手寫之計算數字，除此之外全紙無結清之字樣，尚難
      據此推定前情，又即令被告與慶生醫院之借貸部分，慶生醫院均已結清乙節屬
      實，亦難據此推論被告收取重利之情。
  (十二)、再原審依職權，依告發人所提出告發人及福茂公司所有往來銀行帳戶，分別向
      各該銀行函調福茂公司自八十六年五月十二日起至同年十月二十九日之往來明
      細，各該行並回函稱：被告於上開期間並無電匯匯入款項之紀錄、或無法查出
      被告是否有匯入款項等情，有誠泰商業銀行林森北路分行九十年四月十七日誠
      泰銀債管字第四七四號函、臺北商業銀行忠孝分行九十年四月六日北銀忠支字
      第九０六００六四七００號函、上海商業儲蓄銀行忠孝分行九十年五月七日上
      忠字第六一號函、中國信託商業銀行中山分行九十年六月五日（９０）山外字
      第五六號函、中國國際商業銀行民生分行九十年五月七日（９０）民生字第０
      三四號函、中興商業銀行臺北北路分行九十年五月二十二日（九０）興銀字第
      一九九號函、臺灣國際商業銀行德惠分行九十年五月三日北商銀德惠字（９０
      ）字第０００二九號函、安泰商業銀行九十年五月四日安權字第七五二號函、
      臺北銀行中山分行九十年五月七日北銀中存字第九０六００九二一００號函、
      臺北銀行忠孝分行九十年五月十四日北銀忠字第九０六００九一三００號函、
      臺北銀行松江分行九十年五月九日北銀松江字第九０六００九三四００號函、
      臺灣銀行圓山分行九十年五月四日（九０）銀圓營字第二０五七號函、合作金
      庫銀行儲蓄部九十年五月十日（九十）合金儲蓄營字第五八二號函、美商花旗
      銀行股份有限公司臺北分行九十年六月二十一日（九十）消管字一三六七號函
      、美商美國銀行臺北分行九十年五月二十一日九十美銀（信）第０五八號函、
      第一商業銀行南三重分行九十年五月十五日一南三字第一三五號函、臺北市第
      五信用合作社九十年五月九日北市五信儲字第０一一號函、華南商業銀行民生
      分行九十年五月二十二日華民生（存）字第一０八號函、中國農民銀行仁愛分
      行九十年五月十七日（九十）農愛字第一０八號函、彰化銀行晴光分行九十年
      五月三十一日彰晴光字第七五二號、臺中商業銀行臺北分行九十年五月十一日
      中臺北字第一一二號函、聯邦商業銀行南京東路分行九十年五月二十一日（九
      十）聯南東字第一三七號函、寶島商業銀行信義分行九十年五月十日寶銀信義
      字第九００九０號函附卷可佐。
  (十三)、告發人另提出八十六年六月十二日之轉帳傳票、請款單及金額為一百萬元、發
      票日為八十六年六月二十七日之支票（見偵卷第六九頁、第七十頁），惟此與
      起訴書附表所示之各筆金額、日期均不符，告發人亦未說明欲以此證明何筆款
      項；另經原審向臺灣中小企業銀行儲畜部函詢結果，被告於八十六年七月三日
      ，經誠泰銀行林森分行電匯一百萬元入該行福茂公司帳戶等情，有該行九十年
      五月九日（九十）儲蓄字第０一二四四號函可佐，而此筆之匯款日期與起訴書
      附表所載借款始日即八十六年五月十三日、八十六年五月二十七日、八十六年
      六月二十日、八十六年六月二十五日、八十六年六月二十八日，無一相符，應
      為被告與福茂公司另筆款項之往來，而此部分告發人並未告發被告有收取重利
      之情，均附此敘明。
  (十四)、綜上各節，被告乙○○所辯容有不合一般社會常情之處（例如借貸他人高達數
      十萬元至數百萬元之款項不收取利息）、或有前後不一致之情（如理由五所示
      ），惟本件告發人是否向被告借貸如起訴書附表第一筆至第五筆之款項，本金
      若干，利息若干，借款期間為何，依告發人提出之證據及原審依聲請及職權調
      查之結果，尚無足認定告發人指述之借款本金金額、利息金額、借款期間屬實
      ，即無得計算被告收取利息之成數，供以認被告是否有收取與原本顯不相當重
      利之情事，本件不能證明被告犯罪，依法應諭知無罪之判決。
五、此外，復查無其他積極證據足以證明被告乙○○確有公訴人所指訴之重利罪之犯
    行，既不能證明被告犯罪，原審為被告無罪判決之諭知，並無不當，應予維持。
六、檢察官依告發人甲○○請求而提起本件上訴，上訴意旨略以：本案告發人向被告
    借貸如起訴書附表第一筆至第五筆之款項，其本金、利息及借款期間，業經告發
    人提出相關之事證並有諸多間接事實足資證明，自得以計算被告收取利息之成數
    ，且經告發人列表說明，以供審認告是否有收取與原本顯不相當之重利情事，分
    述如下：
  (一)、被告乙○○借與告發人擔任負責人之福茂公司如本案起訴書附表所示之款項，
      其交付借款方式，已於八十八年四月廿日偵查中供述明確，被告對當日訊問筆
      錄所載陳述內容未加否認，雖因被告受限於記憶或依會計所載或以實際借款本
      金、或以被告預扣第一期利息後實際收到之金額為準；又利息金額亦有供述告
      發人所簽交利息支票經被告兌領之金額以及將簽交後因存款不足退票之利息支
      票一併計算等供述不一之情形，但被告乙○○確曾貸與上開借款，並有相關證
      物足證被告收取重利。
    1.八十六年五月十三日七十五萬元借款：被告以現金交付借款，福茂公司則現金
      給付利息六萬元，並簽交八十六年六月六日、彰化銀行晴光分行為付款行、支
      票號碼00000000之七十五萬元之支票清償本金，業經被告提示兌領，
      有彰化銀行支票存款明細分類帳可稽。
    2.八十六年五月廿七日一百萬元借款：被告交付款項後將其中六十二萬元電匯至
      福茂公司設於台北銀行忠孝分行支票帳號一二二八─五存款帳戶，餘三十八萬
      元以現金交付。福茂公司簽交八十六年六月四日、台北銀行忠孝行為付款行，
      支票號碼0000000之一百零五萬元之支票清償，業經被告提示兌領。分
      別有福茂公司會計製作之傳票、請款單及台北銀行存款明細帳可稽。
    3.八十六年六月廿二日二百萬元借款，被告預扣利息十六萬元後，交付一百八十
      四萬元，即被告簽交誠泰銀行林森北路分行為付款行、支票號碼ＴＣ0000
      000之一百八十四萬元支票，經福茂公司委請林月娟提示領取票款一百八十
      四萬元，將其中一百五十四萬元存入福茂公司設於誠泰銀行林森北路分行之活
      期存款帳號五五─八帳戶，餘三十萬元為福茂公司另行支用。分別有福茂公司
      會計製作之傳票、請款單、誠泰銀行林森北路分行九十年八月二十二日誠泰銀
      森字第九○○四四號函附第四張支票影本及誠泰銀行存摺存款對帳單可稽。
    4.八十六年六月廿五日二百五十萬元借款，被告預先扣除利息二十萬元後以現金
      二百三十萬元交付。其中二百二十八萬元電匯存入福茂公司台北銀行忠孝分行
      之支票存款帳號一二二八─五帳戶。分別有福茂公司會計製作之傳票、請款單
      及台北銀行存款明細表可稽。
    5.八十六年六月廿八日二百六十萬元借款：被告預扣除利息二七七、三三三元後
      ，將二百萬元轉帳存入福茂公司設於誠泰銀行林森北路分行之活期存款帳號五
      五─八帳戶，餘三二二、六六七元則由被告簽交成誠泰銀行林森北路分行為付
      款行、支票號碼ＴＣ0000000之支票，經福茂公司設於誠泰銀行林森北
      路分行之支票存款帳號二八六─六帳戶。分別有福茂公司會計製作之傳票、請
      款單、誠泰銀行存摺存款對帳單、誠泰銀行林森北路分行九十年八月二十二日
      誠泰銀森字第九○○四四號函附第六張支票影本及誠泰銀行支票存款對帳單可
      稽。
  (二)、被告對於已收取福茂公司本金及利息支票均坦承不諱，僅就告發人所指利息部
      分之支票即票載發票日為八十六年七月廿四日至十一月六日不等之支票辯稱係
      告發人簽交償還八十六年三月九日至四月廿九日等日代付慶生醫院員工薪資款
      項，即被告八十八年十月一日答辯狀及八十八年十二月十日答辯續狀附代付員
      工薪資一覽表影本十一張及被告代付慶生醫院員工薪資（內含告發人借款一筆
      ）明細表影本五張，殊與事實不符。
    1.被告代付慶生醫院員工薪資款部分，早於八十六年五月八日與蔡詠梅結清，其
      後即未再墊薪資，蔡詠梅亦未積欠乙○○任何款項，業經原法院另案即八十九
      年易字第二三六號被告乙○○等妨害自由案件傳喚證人徐炳仁、張明娟、王玉
      玲等到場結證屬實，並有乙○○於八十六年五月八日所寫結清員工薪資表及蔡
      詠梅提出相關還款資料可稽。
    2.又告發人並非慶生醫院之員工，被告八十八年十月一日答辯狀附件一所列代付
      員工薪資一覽表最後二頁列有告發人甲○○之姓名及簽交之支票號碼計七筆，
      業經原審向誠泰銀行林森北路分行函調上開七張支票，其中八十六年三月十八
      日、支票號碼ＴＣ0000000、金額四萬元及八十六年六月二十五日、支
      票號碼ＴＣ0000000、金額十六萬元之支票二張為被告乙○○自行領取
      ，與告發人甲○○、福茂公司或慶生醫院窘無關，被告竟將之列為代付慶生醫
      院員工薪資，顯見被告所列不實，不足採信。其餘五張支票則係由福茂公司之
      員工提領或逕行轉帳存入符茂公司帳戶，顯見被告確因告發人出面借款而將款
      項借予告發人擔任負責人之福茂公司。乃原判決竟遽為被告無罪之諭知，顯有
      認事用法不當違誤之處。
    3.被告八十八年十二月十日答辯續狀附件二被告代付慶生醫院員工薪資明細表五
      張所列清償債務明細顯為被告強行拼湊而成，有諸多瑕疵，不足採信，已詳如
      原審九十年十月十九日補充理由狀；若如被告所辯乃福茂公司為代償代付慶生
      醫院員工薪資，自應按被告代墊之日期，循一定之順序分別簽交支票清償，不
      可能如被告所列將日期、支票付款行、支票號碼等混淆，無一定之順序。益徵
      乃被告所卸其責所拼湊而成，不足採信。事實上，被告乙○○代付慶生醫院員
      工薪資款項部分，早於八十六年五月八日與蔡詠梅結清，福茂公司所簽交之上
      開支票，乃清償被告乙○○借予告發人擔任負責人之福茂公司如本案起訴書附
      表所示之借款本金及利息，原審未予詳察。
  (三)、上開五筆款項均有前呈相關事證可稽，顯見確有被告乙○○借款給福茂公司之
      事實，且被告乙○○於八十七年元月間會同其配偶王獻忠擔任見證人擬具之協
      議書，亦承認係與告發人之借款債務，金額為一一三三萬五千元，同意以九百
      萬元計算解決，參照前述蔡詠梅對被告之債務業已還清，益徵被告所指借款顯
      與蔡詠梅無關，實係告發人出面以福茂公司名義簽交本案之票所借。又上開借
      款債務本利金額在八十七年元月為一一三三萬五千元，若計算至八十六年十月
      二十九日，扣除八十六年十一月及十二月之利息，本利金額應較一一三三萬五
      千元為少，不可能相同，乃原判決對於上開協議書之作成日期為八十七年元月
      未加詳察，竟以此金額與告發狀所載之共借本金九百五十九萬元，截至八十六
      年十月二十九日結算本利，尚欠本利一千零八十七萬六千七百元不符，自屬違
      誤。
  (四)、本案借款乃因福茂公司當日銀行存款不足，有退票之虞，為顧全商譽急需資金
      週轉、以資支付如原審九十一年一月十五日補充理由狀附表一所載票款，被告
      知情而乘福茂公司急迫借款之際，貸與款項，並於交付借款時預先索取重利，
      同時要求開具償還借款本金及利息之遠期支票，被告已收取利息合計為一、八
      一六、六三六元，詳如原審九十一年十一月廿五日補充理由狀附表五，換算年
      息高達百分之九七至二二八，參酌當時銀行業放款利率年息百分之十、金融業
      拆款最高利率年息百分之二九，被告取得與原本顯不相當之重利，至臻明確，
      核其所為，顯已連續觸犯刑法第三百四十四條之重利罪等語。因之，告發人請
      求檢察官提起上訴，祈請撤銷原判決，並為適法之判決。
  惟查：
  (一)、關於「1.八十六年五月十三日七十五萬元借款：被告以現金交付借款，福茂公
      司則現金給付利息六萬元，並簽交八十六年六月六日、彰化銀行晴光分行為付
      款行、支票號碼00000000之七十五萬元之支票清償本金」，原審判決
      業已認定「本筆本金部分，究係以匯款方式，或以現金交付方式為之，告發人
      有不同之陳述，且對於被告交付本金之時間，告發人並未提出相關證據以實其
      說；而被告陳稱：伊有給七十五萬元，但是用以支付慶生員工薪資；伊也有收
      到六萬元，伊於三月十八日有開一張四萬元之支票予告發人，二張一萬元之支
      票予慶生醫院，伊收到的六萬元是用來清償該三筆款項等語（見原審卷第三卷
      第一二四頁），則被告所稱之七十五萬元借款是否即為告發人指稱之本筆借款
      本金，又六萬元之部分是否即為告發人所稱本筆本金之利息，即非全然無疑，
      檢察官上訴後並未再舉證以實其說。
  (二)、關於「2.八十六年五月廿七日一百萬元借款：被告交付款項後將其中六十二萬
      元電匯至福茂公司設於台北銀行忠孝分行支票帳號一二二八─五存款帳戶，餘
      三十八萬元以現金交付。福茂公司簽交八十六年六月四日、台北銀行忠孝行為
      付款行，支票號碼0000000之一百零五萬元之支票清償」，原審判決業
      已認定：「有出借款人為『乙○○』者，則該清冊記載顯非以『慶生』代稱被
      告，是告發人所提之前述證據尚無足認定告發人已清償於八十六年二月二十日
      向被告借得之五萬元，則被告所稱：告發人指述之利息五萬元部分，實為伊借
      給告發人之另筆借款等語，即非全無可採，則是否有本筆本金之借款，告發人
      是否針對本筆借款支付利息，借款日期及金額各節，亦非全然無疑。」檢察官
      上訴後並未再舉證以實其說。
  (三)、關於「3.八十六年六月廿二日二百萬元借款，被告預扣利息十六萬元後，交付
      一百八十四萬元，即被告簽交誠泰銀行林森北路分行為付款行、支票號碼ＴＣ
      0000000之一百八十四萬元支票，經福茂公司委請林月娟提示領取票款
      一百八十四萬元，將其中一百五十四萬元存入福茂公司設於誠泰銀行林森北路
      分行之活期存款帳號五五─八帳戶，餘三十萬元為福茂公司另行支用。」原審
      判決認定：「是否有本筆本金之借款，告發人是否針對本筆借款支付利息，借
      款日期、本金及利息金額若干各節，實非全然無疑。」檢察官上訴後並未再舉
      證以實其說。
  (四)、關於：「4.八十六年六月廿五日二百五十萬元借款，被告預先扣除利息二十萬
      元後以現金二百三十萬元交付。其中二百二十八萬元電匯存入福茂公司台北銀
      行忠孝分行之支票存款帳號一二二八─五帳戶。」原審判決認定：「是否有本
      筆本金之借款，告發人是否針對本筆借款支付利息，借款日期、本金及利息金
      額若干各節，實非全然無疑。」檢察官上訴後並未再舉證以實其說。
  (五)、「5.八十六年六月廿八日二百六十萬元借款：被告預扣除利息二七七、三三三
      元後，將二百萬元轉帳存入福茂公司設於誠泰銀行林森北路分行之活期存款帳
      號五五─八帳戶，餘三二二、六六七元則由被告簽交成誠泰銀行林森北路分行
      為付款行、支票號碼ＴＣ0000000之支票，經福茂公司設於誠泰銀行林
      森北路分行之支票存款帳號二八六─六帳戶。」經原審判決認定：「因此情形
      甚多，支票又繁，時日已久，一時誤記，以為取回，惟經告發人取回之三張支
      票，應有該發票銀行收回作廢之資料等語（見原審卷第四卷第三十頁），綜上
      ，是否有本筆本金之借款，告發人是否針對本筆借款支付利息，借款日期及金
      額各節，實非全然無疑。」檢察官上訴後並未再舉證以實其說。
  (六)、按「刑事訴訟法第一百六十一條已於民國九十一年二月八日修正公布，其第一
      項規定：檢察官就被告犯罪事實，應負舉證責任，並指出證明之方法。因此，
      檢察官對於起訴之犯罪事實，應負提出證據及說服之實質舉證責任。倘其所提
      出之證據，不足為被告有罪之積極證明，或其指出證明之方法，無從說服法院
      以形成被告有罪之心證，基於無罪推定之原則，自應為被告無罪判決之諭知。
      本件原審審判時，修正之刑事訴訟法關於舉證責任之規定，已經公布施行，檢
      察官仍未提出適合於證明犯罪事實之積極證據，並說明其證據方法與待證事實
      之關係；原審對於卷內訴訟資料，復已逐一剖析，參互審酌，仍無從獲得有罪
      之心證，因而維持第一審諭知無罪之判決，於法洵無違誤。」最高法院九十二
      年台上字第一二八號著有判例。另「刑法第三百四十四條重利罪成立之要件為
      (一)乘人急迫，輕率或無經驗，貸以金錢或其他物品，(二)取得與原本顯不相當之
      重利。在第一條件，係指明知他人出於急迫、輕率或無經驗，而利用機會故為
      貸與，在第二條件，係指就原本利率、時期核算及參酌當地之經濟狀況，較之
      一般債務之利息，顯有特殊之超額者而言。」最高法院二十七年上字第五二Ｏ
      號著有判例；另「事實審法院對於證據之取捨，依法雖有自由判斷之權，然積
      極證據不足證明犯罪事實時，被告之抗辯或反證縱屬虛偽，仍不能以此資為積
      極證據應予採信之理由。」最高法院三十年上字第四八二號著有判例。本件檢
      察官上訴意旨，並未就告發人甲○○借款總額究有多少提出證明或可調查之方
      法，亦未就重利罪構成要件之「須乘人急迫、輕率或無經驗，而利用機會故為
      貸與」部分有所敘述並指出證明之方法，而均係就被告答辯內容找陳述之小瑕
      疵，檢察官指出之積極證據既不足以證明被告乙○○犯罪，被告乙○○之抗辯
      或反證縱屬虛偽，仍不能以此資為被告乙○○確實有犯重利罪。
  (七)、況「按事實之認定，應憑證據，如未能發現確實之證據，或證據不足以證明，
      自不能以推測或擬制之方法，以為裁判基礎；再犯罪事實所憑之證據，無論係
      直接證據或間接證據，其為訴訟上之證明，須於一般人均不致有所懷疑而得確
      信為真實之程度，始得據為有罪之認定，倘其證明尚未達此程度而尚有合理之
      懷疑存在時，本諸無罪推定原則，自應為被告無罪之諭知；又被告否認犯罪事
      實所持辯解縱使不能成立，除非有確實證據足以證明對於被告犯罪已無合理之
      懷疑外，不能遽為有罪之認定；刑事訴訟法規定被告有緘默權，被告基於不自
      證己罪原則，既無供述之義務，亦不負自證清白之責任，不能因被告未能提出
      證據資料證明其無罪，或對於被訴之犯罪事實不置可否，即認定其有罪。」最
      高法院九十二年度台上字第二五七Ｏ號判決採同一見解。本件被告乙○○對於
      告發人甲○○與其母蔡詠梅之間之借貸關係非常混亂，檢察官縱認為被告乙○
      ○之辯解，不足採信，惟檢察官對被告乙○○如何(一)乘人急迫，輕率或無經驗
      ，貸以金錢或其他物品，(二)取得與原本顯不相當之重利，均未提出適合於證明
      犯罪事實之積極證據，並說明其證據方法與待證事實之關係，原審對於卷內訴
      訟資料，復已逐一剖析，參互審酌，仍無從獲得有罪之心證，原審諭知無罪之
      判決，自應予以維持。公訴人仍執前詞，指摘原判決不當，為無理由，應予駁
      回。
據上論斷，應依刑事訴訟法第三百六十八條，判決如主文。
本案經檢察官周誠南到庭執行職務。
中      華      民      國    九十二    年     十二     月      四      日
                              臺灣高等法院刑事第二庭
                                  審判長法  官  蔡  長  溪
                                        法  官  楊  貴  志
                                        法  官  林  俊  益
右正本證明與原本無異。
不得上訴。
                                        書記官  陳  明  琴
中      華      民      國    九十二    年     十二     月      四      日


司法院資訊處製作；財團法人民間司法改革基金會備份。
